臺灣彰化地方法院民事判決　93年度重訴字第71號
原　　　告　丙○○　　住彰化縣.
　　　　　　乙○○　　住彰化縣.
前列二人共同
訴訟代理人　廖健智律師
複代理人　　張智翔律師
被　　　告　甲○○　　住彰化縣.
訴訟代理人　李淵源律師
上列當事人間請求分割共有物事件，本院於民國94年5月6日言詞
辯論終結，判決如下：
    主  文
兩造共有坐落彰化縣二林鎮○○段第七六地號、第八三地號、第
八四地號、第九一地號、第七八地號、第八一地號、第八六地號
、第八九地號、地田均為田、面積分別為二五六七‧五三平方公
尺、一三七八‧六九平方公尺、一二五○‧六四平方公尺、一三
三九‧七五平方公尺、一二七○‧二七平方公尺‧六六五‧五四
平方公尺、五九六‧八六平方公尺、六四四‧○四平方公尺土地
分割為如附圖甲案所示，即編號一、五、七、十一、十三、十七
、十九、二三部分面積分別為七七○‧二六平方公尺、四一三‧
六一平方公尺、三七五‧一九平方公尺、四○一‧九三平方公尺
、三八一‧○八平方公尺、一九九‧六六平方公尺、一七九‧○
六平方公尺、一九三‧二一平方公尺土地分歸原告丙○○取得；
編號二、六、八、十二、十四、十八、二十、二四部分面積分別
為八九八‧六三平方公尺、四八二‧五四平方公尺、四三七‧七
三平方公尺、四六八‧九一平方公尺、四四四‧六○平方公尺、
二三二‧九四平方公尺、二○八‧九○平方公尺、二二五‧四一
平方公尺土地分歸原告乙○○取得；編號三、四、九、十、十五
、十六、二一、二二部分面積分別為八九八‧六四平方公尺、四
八二‧五四平方公尺、四三七‧七二平方公尺、四六八‧九一平
方公尺、四四四‧五九平方公尺、二三二‧九四平方公尺、二○
八‧九○平方公尺、二二五‧四二平方公尺土地分歸被告取得。
訴訟費用（減縮部分除外）由被告負擔百分之三十五，原告丙○
○負擔百分之三十，原告乙○○負擔百分之三十五。
    事實及理由
甲、程序方面：
一、按訴狀送達後，原告不得將原訴變更或追加他訴。但被告同
    意者，不甚礙被告之防禦及訴訟終結者不在此限。被告於訴
    之變更或追加無異議，而為本案之言詞辯論者，視為同意變
    更或追加，民事訴訟法第255 條第1項第1、7款、第2項分別
    定有明文。本件原告起訴原請求兩造共有坐落彰化縣二林鎮
    ○○段第76、77、78、81、82、83、84、85、86、89、90、
    91地號等十二筆土地准予合併分割，嗣於訴訟進行中，改僅
    請求兩造共有坐落同段第76、78、81、83、84、86、89、91
    地號等八筆土地准予合併分割，後又主張除上開八筆土地外
    ，另追加請求兩造共有坐落彰化縣二林鎮○○段405之1地號
    土地准予合併分割，嗣又撤回上述405之1地號土地准予合併
    分割之請求，陳稱僅就上述八筆土地請求准予合併分割，上
    開變更或追加，被告無異議而為本案之言詞辯論，視為同意
    ，且不甚礙被告之防禦及訴訟終結，核與前揭規定相符，應
    予准許，合先敘明。
乙、實體方面：
一、本件原告起訴主張：坐落彰化縣二林鎮○○段第76、78、81
    、83、84、86、89、91地號等八筆土地（下稱系爭八筆土地
    ）為兩造所共有，其應有部分比例分別為原告乙○○ 35%、
    原告丙○○30%、被告35%，兩造就系爭八筆土地並無因物之
    使用目的不能分割之情事，亦未有不分割之特約，屢次請求
    被告協議分割，均未能達成協議，又系爭八筆土地係兩造於
    民國76年2 月間共同出資購買，並依原始投資比例共有系爭
    八筆土地，自係以成立一共有關係之意思而共有數筆不同地
    號之土號，則原告訴請合併分割並無須經被告之同意，為避
    免土地細分及合乎經濟原則，爰依民法第823條第1項、第82
    4條第2項第1 款之規定，請求准予合併分割系爭八筆土地等
    語，並聲明：兩造共有系爭八筆土地，請准予合併分割，其
    分割方法如附圖乙案即彰化縣二林地政事務所94年3月23 日
    複丈成果圖所示，其中編號1、4部分面積分別為1960‧99平
    方公尺、953‧01平方公尺，分歸原告丙○○取得；編號2、
    5部分面積分別為2287‧81 平方公尺、1111‧85平方公尺，
    分歸原告乙○○取得；編號3、6部分面積分別為228‧781平
    方公尺、1111‧85平方公尺，分歸被告取得；訴訟費用由兩
    造按原應有部分比例負擔。
二、被告則表示：同意裁判分割系爭八筆土地，但系爭八筆土地
    本屬不同地號，且非自同一筆土地分割而來，雖共有人相同
    ，然兩造並非以成立一共有關係之意思而共有系爭八筆土地
    ，故自應得共有人全體同意，始得合併分割，茲被告反對，
    故原告主張系爭八筆土地合併分割之方案即不足採，系爭八
    筆土地應各筆單獨分割，其分割方法如附圖甲案即彰化縣二
    林地政事務所94年3月23 日複丈成果圖所示等語，並聲明：
    除訴訟費用負擔比例外，餘如主文所示。
三、得心證之理由
(一)、原告主張系爭八筆土地為兩造所共有，應有部分分別為原告
    乙○○35%、原告丙○○30%、被告 35%，系爭八筆土地並無
    因物之使用目的不能分割或訂有不分割期限，兩造未能達成
    分割之協議等事實，業據原告提出與其所述相符之土地登記
    謄本、地籍圖謄本、調解不成立證明書等件為證，且為被告
    所不爭執，原告之主張自堪信為真實。
(二)、按各共有人，得隨時請求分割共有物。但因物之使用目的不
    能分割或契約訂有不分割之期限者，不在此限。分割之方法
    ，不能協議決定者，法院得因任何共有人之聲請，命以原物
    分配於各共有人，民法第823 條第1項及第824條第2項第1項
    分別定有明文，是原告提起本件訴訟，請求裁判分割系爭八
    筆土地，於法自無不合。
(三)、查系爭八筆土地略呈東北西南走向之長方形，土地上除被告
    為經營文山汽車駕駛訓練班而分別在第76、83、84、91地號
    土地興建面積為21平方公尺之二樓鐵皮屋宿舍、面積為20平
    方公尺之磚造鐵皮倉庫、面積為218 平方公尺之磚造鐵皮辦
    公室、面積為301 平方公尺之圖柱鐵皮車棚、面積為5125平
    方公尺之教練場等地上物外，餘皆為空地等情，業經本院會
    同彰化縣二林地政事務所測量人員前往現場履勘屬實，且製
    有93年7月12 日勘驗筆錄、彰化縣二林地政事務所同日複丈
    成果圖附卷可稽，復為兩造所不爭執，洵認屬實。
(四)、關於系爭八筆土地之分割方法，原告提出附圖乙案，陳稱應
    合併方割，被告則提出附圖甲案，陳稱應單獨分割。按共有
    物如為數宗不同地號之土地，其共有人如非以成立一共有關
    係之意思而共有數宗土地時，應認其共有關係分別存在於每
    宗土地之上，除經全體共有人同意外，法院為分割時，尚不
    能任意予以合併為一共有物，視作一所有權而予分割，此乃
    一物一權原則之當然解釋（最高法院90年度台上字第1594號
    、92年度台上字第1534號判決意旨可按）。系爭八筆土地共
    有人及應有部分雖均相同，然地號不同，且非自同一筆土地
    分割而來，又共有土地間復有同段第77、82、85、90地號土
    地相區隔，則被告主張兩造間之共有關係係分別存在於每宗
    土地上等語，洵屬有據。而被告表示反對合併分割之意，依
    上開說明，本院自不得逕以合併分割之，至原告雖主張兩造
    係以成立一共有關係之意思，共有系爭八筆土地，依最高法
    院87年度台上字第3013號判決意旨，合併分割無須經全體共
    有人同意云云，然被告否認之，原告對此有利之事實復未能
    舉證以實其說，則其所辯，即屬無據。綜上，本院斟酌土地
    上建物現況、各共有人原使用位置、分割後各共有人分得土
    地之方整及利用價值，兩造之聲明，共有物之性質，經濟效
    用及全體共有人之利益，本院認被告提出單獨方割之附圖甲
    案之分割方法，對系爭八筆土地耕作及原告並無不利，且符
    合全體共有人之利益，復不生價值差異之金錢補償，故較為
    適當可採，爰判決分割如主文第1 項所示，即兩造共有坐落
    彰化縣二林鎮○○段第76地號、第83地號、第84地號、第91
    地號、第78地號、第81地號、第86地號、第89地號、地田均
    為田、面積分別為2567‧53平方公尺、1378‧69平方公尺、
    1250‧64平方公尺、1339‧75平方公尺、1270‧27平方公尺
    ‧665‧54 平方公尺、596‧86平方公尺、644‧04平方公尺
    土地分割為如附圖甲案所示，即編號1 、5、7、11、13、17
    、19、23部分面積分別為770‧26平方公尺、413‧61平方公
    尺、375‧19 平方公尺、401‧93平方公尺、381‧08平方公
    尺、199‧66 平方公尺、179‧06平方公尺、193‧21平方公
    尺土地分歸原告丙○○取得；編號2、6、8、12、14、18、2
    0、24 部分面積分別為898‧63平方公尺、482‧54平方公尺
    、437‧73 平方公尺、468‧91平方公尺、444‧60平方公尺
    、232‧94 平方公尺、208‧90平方公尺、225‧41平方公尺
    土地分歸原告乙○○取得；編號3、4、9、10、15、16、 21
    、22部分面積分別為898‧64平方公尺、482‧54平方公尺、
    437‧72平方公尺、468‧91平方公尺、444‧59平方公尺、2
    32‧94平方公尺、208‧90平方公尺、225‧42平方公尺土地
    分歸被告取得。
四、本件係因共有物分割之事件涉訟，而兩造之行為，按當時之
    訴訟程序，均為伸張或防衛權利所必要，是以，由敗訴之被
    告負擔訴訟費用顯失公平，爰酌量情形，命勝訴之原告負擔
    部分訴訟費用。
據上論結：本件原告之訴為有理由，依民事訴訟法第78條、第80
條之1、第85條第1項但書，判決如主文。
中　　華　　民　　國　　94　　年　　5 　　月　　20　　日
                  第一庭    法  官  游秀雯
以上正本係照原本作成。如不服本判決，須於判決送達後20日內
向本院提出上訴狀。
中　　華　　民　　國　　94　　年　　5 　　月　　25　　日
                      　　　    書記官　張西武
